臺灣高等法院花蓮分院刑事判決　　　　　95年度上易字第34號
上　訴　人
即　被　告　乙○○
選任辯護人　吳明益律師
上列上訴人因妨害名譽案件，不服中華民國95年1月24日臺灣花
蓮地方法院93年度花易字第84號第一審判決（起訴案號：臺灣花
蓮地方法院檢察署93年度發查偵字第435號），提起上訴，本院
判決如下：
    主  文
原判決撤銷。
呂瑞和連續意圖散布於眾，而以文字指摘足以毀損他人名譽之事
，累犯，處有期徒刑肆月，如易科罰金，以銀元參佰元即新台幣
玖佰元折算壹日。減為有期徒刑貳月，如易科罰金，以銀元參佰
元即新台幣玖佰元折算壹日。
    事實及理由
一、本案經本院審理結果，認第一審以上訴人即被告乙○○犯刑
    法第310條第2項之罪，判處有期徒刑4月，並諭知易科罰金
    折算之標準為銀元300元折算1日，除未及依中華民國96年罪
    犯減刑條例減刑外，認事用法及量刑均無不當，並引用第一
    審判決書記載之事實、證據及理由。
二、被告上訴意旨略以：我所言都是事實，並沒有毀謗之意。(一)
    就指摘甲○○向台泥公司和平電廠總經理郭慶松索回饋金25
    00萬元轉給理事長辛○○400萬元、給理事戊○○400萬元、
    給理事丁○○200萬元、給理事丙○○100萬元、給常務監事
    庚○100萬元、給代表己○○100萬元部分：雖經檢察、調查
    局覆稱未發現任何不法，但該調查結果確有疏漏，有關上開
    事實，被告曾於偵查中提供錄音帶予調查機關偵查，但未見
    調查機關試聽，公訴人亦未詳加追查，其調查結果礙難甘服
    。(二)指摘90年度10項工程貪污嚴重部分：甲○○曾與被告商
    量在各項工程中收取回扣，並浮報工程金額之事實，業經被
    告提出工程回扣單1份為據，依其記載，係以工程標價扣除
    工程管理費之總價後，超7成乘以總價，就是回扣金。另10
    項工程中之(1)導航燈，只須41萬元，卻報價149萬元，浮報
    109萬元；(2)起重機只要70萬元，卻報價185萬元，浮報110
    萬元；(3)冷凍庫面積不到20坪，以每坪5萬元計，只要100萬
    元，卻發包670萬元左右，差價570萬元。以上請鈞院由各該
    同業公會鑑定其價格，即可明知被告所言屬實。(三)指摘副食
    品供應站總幹事甲○○嚴重作假帳部分：被告請陸大鵬去查
    帳3個月，第1個月盈餘約70多萬元，故每年盈餘約有840萬
    元，扣除每年固定開銷及人事費用200萬元後，應有600萬元
    之盈餘，但副食品供應站每年之盈餘為「零」，此情節業經
    證人陸大鵬在原審作證，可見並非空穴來風。(四)漁會出租冷
    凍庫火災，甲○○Ａ漁業署補助款部分：漁業署補助500多
    萬元，甲○○僅發包施作冷凍庫40坪，200多萬元之工程款
    ，其餘補助款不知去向，雖經原審向漁業署函查補助款之款
    項、金額及去向，但以40坪之面積卻耗費龐大經費，被告之
    質疑，亦未悖於常情。(五)總幹事甲○○在89年以做假帳開銷
    私吞88年和平港公司補助漁會拍賣損失836萬元等不實事項
    部分：因甲○○始終無法交待836萬元補償金之去向，在被
    告質問下，始答稱其中300萬元借給他人尚未歸還，被告始
    有上開疑問云云。
三、按刑法第310條第3項之規定，僅在減輕被告證明其言論（即
    指摘或傳述誹謗事項）為真實之舉證責任，但被告仍須提出
    「證據資料」，證明有理由確信其所為言論（即指摘或傳述
    誹謗事項）為真實，否則仍有可能構成誹謗罪刑責。而「證
    據資料」係言論（指摘或傳述誹謗事項）之依據，此所指「
    證據資料」應係真正，或雖非真正，但其提出並非因惡意或
    重大輕率前提下，有相當理由確信其為真正者而言。申言之
    ，若行為人就其發表之言論所憑之證據資料原非真正，而其
    提出過程有惡意或重大輕率情形，且查與事實不符，只憑主
    觀判斷而杜撰或誇大事實，公然以貶抑言詞散布謠言、傳播
    虛構具體事實為不實陳述，而達於誹謗他人名譽之程度，自
    非不得律以誹謗罪責（最高法院94年度台上字第5247號判決
    參照）。經查：
（一）有關甲○○向台泥公司和平電廠總經理郭慶松索回饋金25
      00萬元一節，業經證人郭慶松於原審證稱：我認識被告及
      甲○○，當時是在籌備期間，基於環境影響評估的規定，
      須與當地漁會進行協商，我是因與他們一起參加協商會議
      ，所以才認識他們。我與他們二人並無私交。我們電廠會
      排放溫水，雖然符合國家規定，但漁會仍然擔心會影響漁
      民生計，所以我們有編列回饋金預算，要回饋給當地的漁
      民及住民，回饋金是每年和平電廠的總營收的百分之一，
      我們與他們協商的內容是要談回饋金的分配比率，我們在
      88年間有跟漁會的理監事開過會，我們就是與他們談的，
      我們都是在開會的時候談的，並沒有私相受授的情形。要
      給漁會的回饋金直接撥到漁會的戶頭，當時協商的結果是
      每年要給漁會1500萬元，也不是2500萬元，並未答應要給
      甲○○2500萬元，甲○○私下也沒有跟我要求任何不法利
      益等語明確（原審卷第318-319頁）。台泥公司和平電廠
      既將回饋金直接撥到漁會之帳戶，且金額為1500萬元，則
      被告指稱甲○○私下向郭慶松索回饋金2500萬元一節即屬
      子虛烏有。再依被告所提出之錄音帶譯文內容，雖有「長
      仔4粒、賜倉4粒、辛仔4粒、阿蹦2粒、麗明1粒、傻仔1
      粒」等語，然所謂「粒」究指何事，語焉不詳，自難以被
      告自己主觀判斷「粒」為100萬元，而認定係甲○○轉交
      賄款，是被告之錄音帶亦無從證明甲○○有索取回饋金，
      再轉交之事實。
（二）有關甲○○收取工程回扣一節，被告雖提出所謂之「回扣
      單」為證（93年發查他字第17號卷第21頁），然觀乎「回
      扣單」僅記載10項工程名稱、漁業署核定金額及發包金額
      ，回扣單旁邊雖有甲○○記載之二排數字，惟甲○○已供
      稱是工程設計費及管理費，第1排是百分比，第2排是金額
      等語（同上卷第19頁反面），被告雖稱此是回扣之金額，
      然除被告自己主觀之解釋外，尚乏其他證據佐證，自難僅
      憑有數字之單據即認定是甲○○收受回扣之證據。被告雖
      又指稱甲○○發包之工程，如導航燈、起重機、冷凍庫之
      發包金額超出市價，有浮報工程費之嫌，然僅提出照片7
      張為證，實難採為有利之證據。其雖請求本院將此三件工
      程送同業公會鑑定其價格，然經本院向花蓮區漁會調閱此
      三工程之各項資料查閱後，三件工程均依法發包、驗收及
      結算，並無甲○○收取回扣之事證，尚難僅憑被告所提出
      照片7張即認其有不法行為，是被告請求送鑑定即無必要
      。
（三）有關甲○○任副食品供應站總幹事時作假帳部分，被告僅
      以陸大鵬查帳3個月之結果即推估全年應有840萬元盈餘，
      實嫌速斷，難以採信。
（四）有關甲○○Ａ漁業署補助款及做假帳私吞和平港公司補助
      漁會拍賣損失836萬元部分，被告並未提出任何證據，僅
      憑自己主觀臆測即任意指摘，自難採信。
（五）綜上所述，被告指摘甲○○有上開行為，固提出部分證據
      ，然其證據或語焉不詳，或過於簡略，且查與事實不符，
      自無可信。被告輕率提出與事實不符之證據，或未提出任
      何事證，僅憑其主觀判斷及臆測，即傳播不實之陳述，揆
      諸上開說明，自非不得律以誹謗罪責，被告上訴否認犯罪
      ，應無理由。又其經合法傳喚，無正當理由不到庭，爰不
      待其陳述逕行判決。
四、刑法修正後之適用
（一）被告行為後，刑法第56條連續犯之規定，業於民國 (下同
      )94 年2月2日修正公布刪除，並於95年7月1日施行，則被
      告之犯行，因行為後新法業已刪除連續犯之規定，此刪除
      雖非犯罪構成要件之變更，但顯已影響行為人刑罰之法律
      效果，自屬法律有變更，依新法第2條第1項規定，比較新
      、舊法結果，仍應適用較有利於被告之行為時法律即舊法
      論以連續犯（最高法院95年第8次刑事庭會議決議參照）
      。
（二）被告行為後，刑法第41條第1項前段之規定亦有修正，修
      正前規定：「犯最重本刑為5年以下有期徒刑以下之刑之
      罪，而受6個月以下有期徒刑或拘役之宣告，因身體、教
      育、職業、家庭之關係或其他正當事由，執行顯有困難者
      ，得以1元以上3元以下折算一日，易科罰金」。又依修正
      前罰金罰鍰提高標準條例第2條前段（現已刪除）規定，
      就其原定數額提高為100倍折算1日，即行為時之易科罰金
      折算標準，應以銀元300元折算1日，經折算為新臺幣後，
      應以新臺幣900元折算為1日。修正後則規定：「犯最重本
      刑為5年以下有期徒刑以下之刑之罪，而受6個月以下有期
      徒刑或拘役之宣告者，得以新臺幣1千元、2千元或3千元
      折算1日，易科罰金」。比較修正前後之易科罰金折算標
      準，以修正前之規定，較有利於受刑人，爰適用修正前刑
      法第41條第1項前段規定，定其折算標準。
五、被告所犯刑法第310條第2項之罪，經原審判處有期徒刑4月
    ，其犯罪時間在96年4月24日以前，合於中華民國96年罪犯
    減刑條例（下稱減刑條例）第2條第1項第3款之減刑要件，
    爰減刑如主文所示，並依修正前刑法第41條第1項規定，諭
    知易科罰金之折算標準。原審予以論科，固非無見，惟未及
    依減刑條例減刑，被告上訴固無理由，惟原審判決既有可議
    ，自應予撤銷。
據上論結，應依刑事訴訟法第369條第1項前段、第373條、第371
條、第364條、第299條第1項前段、第47條、第310條第2項、修
正前刑法第56條、第41條第1項前段，罰金罰鍰提高標準條例第1
條前段、修正前罰金罰鍰提高標準條例第2條，現行法規所定貨
幣單位折算新台幣條例第2條，中華民國96年罪犯減刑條例第2條
第1項第3款、第7條，判決如主文。
本案經檢察官壬○○到庭執行職務。
中　　華　　民　　國　　96　　年　　10　　月　　19　　日
                     審判長法  官  何方興
                           法  官  王紋瑩
                           法  官  林鳳珠
以上正本證明與原本無異。
本件不得上訴。
                           書記官  陳有信
中　　華　　民　　國　　96　　年　　10　　月　　19　　日
附錄：本案論罪科刑法條全文
中華民國刑法第310條第2項：
意圖散布於眾，而指摘或傳述足以毀損他人名譽之事者，為誹謗
罪，處 1 年以下有期徒刑、拘役或 5 百元以下罰金。
散布文字、圖畫犯前項之罪者，處 2 年以下有期徒刑、拘役或 1
千元以下罰金。
對於所誹謗之事，能證明其為真實者，不罰。但涉於私德而與公
共利益無關者，不在此限。
